臺灣高等法院刑事判決
108年度交上更一字第15號
上  訴  人  
即  被  告  黃茂金


輔  佐  人  李華妮


上列上訴人即被告因公共危險案件，不服臺灣臺北地方法院107
年度交訴字第4號，中華民國107年8月30日第一審判決（起訴案
號：臺灣臺北地方檢察署106年度調偵字第2833號），提起上訴
，本院判決如下：
    主  文
原判決撤銷。
黃茂金無罪。
    理  由
一、公訴意旨略以：被告黃茂金於民國106年3月13日18時10分許
    ，騎乘車牌號碼000-000號普通重型機車，沿臺北市信義區
    福德街由東往西方向行駛，行經該街246號前時，原應注意
    車前狀況，並隨時採取必要之安全措施，而依當時情形，復
    未有何不能注意之情況，竟疏於注意及此，車前不慎擦撞穿
    越該街之行人莊春吉，致莊春吉受有左側肩膀、左肘部挫傷
    、右側膝部挫傷、頭部外傷合併腦震盪等傷害（過失傷害部
    分因撤回告訴，業經檢察官為不起訴處分）。詎黃茂金於駕
    駛動力交通工具肇事，致莊春吉受傷後，竟未停車查看，俾
    以救助傷患及報警處理，即逕自騎乘上開機車加速逃逸。因
    認被告涉有刑法第185條之4之肇事逃逸罪嫌等語。
二、本院之判斷
  ㈠按犯罪事實應依證據認定之，無證據不得認定犯罪事實；不
    能證明被告犯罪者，應諭知無罪之判決，刑事訴訟法第154
    條第2項、第301條第1項分別定有明文。申言之，犯罪事實
    之認定應憑證據，如未能發現相當證據，或證據不足以證明
    ，自不能以推測或擬制之方法，作為裁判基礎（最高法院40
    年台上字第86號判例意旨參照）；且認定犯罪事實所憑之證
    據，雖不以直接證據為限，間接證據亦包括在內，然而無論
    直接證據或間接證據，其為訴訟上之證明，須於通常一般之
    人均不致有所懷疑，而得確信其為真實之程度者，始得據為
    有罪之認定，倘其證明尚未達到此一程度，而有合理之懷疑
    存在而無從使事實審法院得有罪之確信時，即應由法院為被
    告無罪之判決（最高法院76年台上字第4986號判例意旨參照
    ）。再者，檢察官對於起訴之犯罪事實，仍應負提出證據及
    說服之實質舉證責任。倘其所提出之證據，不足為被告有罪
    之積極證明，或其指出證明之方法，無從說服法院以形成被
    告有罪之心證，基於無罪推定之原則，自應為被告無罪判決
    之諭知（最高法院92年台上字第128 號判例意旨參照）。
  ㈡檢察官認被告涉有前揭肇事逃逸罪嫌，主要係以下列證據，
    作為論據：
  ⒈被告於警詢、偵查中之供述。
  ⒉被害人莊春吉於警詢、偵查中之供述。
  ⒊臺北市立聯合醫院（忠孝院區）診斷證明書。
  ⒋臺北市政府警察局信義分局交通分隊疑似道路交通事故肇事
    逃逸追查表、道路交通事故現場圖、談話紀錄表、調查報告
    表㈠㈡、車籍查詢資料及事故現場蒐證照片11張等件。
  ㈢訊據被告堅決否認有何肇事逃逸犯行，辯稱：事故發生時，
    被害人莊春吉身上並沒有外傷，況且當下伊有上前攙扶莊春
    吉，莊春吉也同意讓伊先行離開，所以被告並非擅自離開現
    場，自不構成肇事逃逸罪等語。
  ㈣檢察官所提以上事證，並不足以證明被告犯罪，茲分述如下
    ：
  ⒈按刑法第185條之4規定肇事逃逸罪之構成要件有四：「駕駛
    動力交通工具」、「肇事」、「致人死傷」及「逃逸」。其
    中有關「肇事」部分，可能語意所及之範圍，包括「因駕駛
    人之故意或過失」或「非因駕駛人之故意或過失」（因不可
    抗力、被害人或第三人之故意或過失）所致之事故，除因駕
    駛人之故意或過失所致之事故，依其文義及刑法體系整體關
    聯性判斷，為該條所涵蓋，而無不明確外，其餘非因駕駛人
    故意或過失所致事故之情形是否構成「肇事」，尚非一般受
    規範者所得理解或預見，於此範圍內，其文義有違法律明確
    性原則，此違反部分，應自司法院釋字第777號解釋公布之
    日（即108年5月31日）起失其效力。此為該號解釋之解釋文
    所載明。是該條規定，關於違反法律明確性原則，經宣告失
    其效力部分，即非因駕駛人故意或過失所致事故之情形，與
    該條所定「肇事」之構成要件，並不該當，自不得論以肇事
    逃逸罪（最高法院108年度台上字第3910號、第4245號判決
    意旨參照）。
  ⒉本件被告於上揭時、地，駕駛前揭重型機車，撞擊穿越馬路
    之被害人莊春吉，致莊春吉受有上開傷勢，被告雖上前查看
    並將莊春吉扶到路邊，然未報警處理，現場亦未對莊春吉採
    取任何救護措施，即逕自騎乘前揭重型機車離開現場之事實
    ，業據被告於警詢、偵查及原審審理時坦承不諱（偵查卷第
    4頁背面、第37頁背面至第38頁、原審卷第19頁背面至第20
    頁、第71頁背面、第114頁背面至第115頁），而就被告未報
    案、未停留於車禍現場等待救護車抵達等節，亦核與證人即
    被害人莊春吉、報案人簡仕傑於原審審理時證述相符（原審
    卷第107頁背面至第110頁），復有卷附臺北市立聯合醫院（
    忠孝院區）診斷證明書、臺北市政府警察局信義分局交通分
    隊處理交通事故移辦單暨所附道路交通事故現場圖、補充資
    料表、談話紀錄表、調查報告表㈠㈡、當事人登記聯單、疑似
    道路交通事故肇事逃逸追查表、車輛詳細資料報表、臺北市
    政府警察局信義分局107年2月1日北市警信分刑字第1073040
    4600號函暨臺北市政府警察局勤務指揮中心受理110報案紀
    錄單及該分局員警職務報告、臺北市立聯合醫院109年3月4
    日北市醫忠字第10930184200號函暨附件莊春吉病歷及現場
    照片11張等件在卷可稽（偵查卷第10、11至19頁；原審卷第
    30至34、39至42頁背面），並經本院前審勘驗現場監視器畫
    面屬實，有勘驗筆錄及監視錄影擷取畫面附卷可證（本院交
    上訴字卷第93、96至106頁），是此部分事實固堪認定。
  ⒊惟查，行人穿越道路，設有行人穿越道者，必須經由行人穿
    越道穿越，不得在其100公尺範圍内穿越道路，道路交通安
    全規則第134條第1款定有明文。被害人莊春吉於警詢中即自
    承事發時伊係在信義區福德街246號旁買完東西後，走出騎
    樓人行道，徒步橫越馬路，欲至對側等語（偵查卷第8頁及
    背面、第13頁背面），顯見被害人於案發時係欲穿越道路。
    而依道路交通事故現場圖（偵查卷第12頁）所示，本件肇事
    處距西側福德街221巷巷口行人穿越道之距離為34.6公尺，
    是依上開規定，被害人是時應自西側福德街221巷巷口行人
    穿越道穿越道路為是。惟依事故現場監視器錄影影像，得見
    本件車禍事故發生前，被告騎乘機車沿福德街由東往西方向
    行駛，而被害人則由北往南方向穿越道路，被告於當日18時
    10分9秒駕車行經肇事處時，見及被害人違規穿越道路而煞
    車避讓進而於18時10分10秒失控倒地，機車向前滑行，嗣機
    車於18時10分11秒再與被害人碰撞而生本件車禍事故，顯見
    被害人於車禍事故發生時，有未依規定行走在行人穿越道之
    違規情事，且被告於見到被害人違規穿越道路後即煞車自摔
    ，2秒後因機車摔倒向前滑行撞擊被害人，此有前揭原審勘
    驗筆錄及監視錄影擷取畫面附卷可證（本院交上訴字卷第93
    、96至106頁）。基此，依此時間之短暫性，益臻事故發生
    時，被告無法預見被害人違規穿越道路，因而猝不及防失控
    摔車。準此而論，足徵本案車禍事故之發生，確係因被害人
    不依規定行走行人穿越道穿越道路所致，被告並無任何違規
    導致肇事因素。且本件車禍事故經送臺北市交通事件裁決所
    鑑定結果，亦認定被害人不依規定行走行人穿越道穿越道路
    為肇事原因，被告則無肇事因素，此同有卷附臺北市交通事
    件裁決所109年4月20日北市裁鑑字第1093032561號函暨鑑定
    意見書在卷可查（本院卷第81-85頁）。此外復查無其他證
    據可認被告就本案車禍事故之發生有何故意或違反注意義務
    等過失之情形，則就本案車禍事故既難認係被告故意或過失
    所致，揆諸首揭說明，即非屬被告「肇事」，自無從以肇事
    逃逸罪對其相繩。
　⒋綜上所述，本件依檢察官所提各項證據，尚不足以證明被告
    確有「肇事」逃逸之犯行，猶未到達確信其為真實之程度，
    自不能遽認被告確有被訴之犯行。此外，復查無其他積極證
    據足以證明被告確有檢察官所指犯行，揆諸首揭法律規定與
    說明，既無足夠證據確信公訴意旨之指訴為真實，不能證明
    被告犯罪，自應為被告無罪之諭知。
三、撤銷改判之理由
    原審經詳細調查後，以被告犯罪事證明確，予以論罪科刑，
    固非無見。惟查，依司法院釋字第777號解釋意旨，非因駕
    駛人故意或過失所致事故之情形是否構成肇事逃逸罪之「肇
    事」，尚非一般受規範者所得理解或預見，於此範圍內，其
    文義有違法律明確性原則，應自該解釋公布之日即108年5 
    月31日起失其效力。是就非因駕駛人故意或過失所致事故之
    情形，現業經上開解釋宣告失其效力，即與肇事逃逸罪之「
    肇事」要件並不該當，不得再論以肇事逃逸罪。準此，就本
    案車禍事故之發生，難認係因被告故意或過失所致，即不符
    「肇事」要件，當無從以肇事逃逸罪對被告相繩。原審未及
    依上揭解釋意旨適用法律，因而誤認被告所為仍屬肇事逃逸
    之犯行，於法容有未合。是被告上訴指摘及此，為有理由，
    原判決已屬無可維持，自應由本院予以撤銷，並改諭知被告
    無罪之判決。
據上論斷，應依刑事訴訟法第369條第1項前段、第364條、第301
 條第1項，判決如主文。
本案經檢察官陳宗賢提起公訴，被告提起上訴後，由檢察官李豫
雙到庭執行職務。
中　　華　　民　　國　　109 　年　　7 　　月　　16　　日
                  刑事第十五庭  審判長法  官  劉興浪
                                      法  官  林怡秀
                                      法  官  古瑞君
以上正本證明與原本無異。
檢察官如不服本判決，應於收受送達後20日內向本院提出上訴書
狀，其未敘述上訴之理由者並得於提起上訴後20日內向本院補提
理由書（均須按他造當事人之人數附繕本）「切勿逕送上級法院
」。
                                      書記官  林君縈
中　　華　　民　　國　　109 　年　　7 　　月　　16　　日